高雄高等行政法院簡易判決
　　　　　　　　　　　　　94年度簡字第00201號
原　　　告　甲○○
被　　　告　台南縣政府
代　表　人　乙○○　縣長
訴訟代理人　丙○○
　　　　　　丁○○
上列當事人間因空氣污染防制法事件，原告不服行政院環境保護
署中華民國九十四年四月十九日環署訴字第０九四００一二二五
七號訴願決定，提起行政訴訟。本院判決如下：
　　主  文
原告之訴駁回。
訴訟費用由原告負擔。
    事實及理由
一、緣原告於民國（下同）九十三年九月十六日上午十時五十分
    許，駕駛其所有車牌號碼ＭＶＧ－三三二號機車，行經台南
    縣麻豆文化中心前，經被告所屬環境保護局（以下簡稱台南
    縣環保局）人員執行機車路邊攔檢稽查，查得該車輛未依規
    定實施九十三年度排放空氣污染物定期檢驗，乃予拍照存證
    ，並開立機車定期檢驗稽查限期改善通知單，限原告立即改
    善並回覆，原告於當日即在現場由辦理機車戶外排氣定期檢
    驗免費檢測活動之建聰機車行（台南縣定檢站編號：Ｒ２７
    ），進行排氣定期檢驗，檢驗結果並未合格，且原告未於一
    個月內修復並申請行複驗，被告遂以原告違反空氣污染防制
    法第四十條第一項規定，依同法第六十七條第二項規定裁處
    新台幣（下同）二千元罰鍰。原告不服，提起訴願，遭決定
    駁回，遂提起本件行政訴訟。
二、原告起訴意旨略以：原告所有ＭＶＧ─三三二號機車，皆依
    規定按期至行政院環境保護署（以下簡稱環保署）所認可之
    機車檢驗站接受排放空氣污染物檢測，並皆符合規定，故九
    十三年九月十六日雖於台南縣麻豆鎮文化中心前，經台南縣
    環保局之稽查人員攔檢，惟以原告所騎乘之上開機車已符合
    排放空氣污染物之標準，而未再加以檢測，故未有任何檢測
    紀錄，且原告亦未簽立任何通知單，嗣後被告卻以原告違反
    空氣污染防制法第四十條第一項之規定，裁處原告二千元之
    罰鍰。然按行政行為應受法律及一般法律原則之拘束，行政
    機關自應依法行政。人民之權益當然受憲法及法律之保護，
    倘處分之相對人指摘行政處分有無效或得撤銷之情形，被告
    應對其作成處分係符合法定要件之事實，負舉證責任。依環
    保署環署空字第０九二００四一四五九號函，使用中機器腳
    踏車之所有人，僅每年於行車執照原發照月份至次月份間，
    始有實施排放空氣污染物定期檢驗之義務，若使用中機器腳
    踏車之所有人，已於當年度行車執照原發照月份至次月份間
    ，實施排放空氣污染物定期檢驗完畢，因事後自行實施排放
    空氣污染物而有未符合排放標準之情形，亦與空氣污染防制
    法第四十條第一項所規定之「定期檢測」有違，行政機關不
    得據以為處罰，否則即與依法行政有違，亦與法律保留原則
    不合；原告於上述時間經攔檢後，事後並未立即至其他定檢
    站進行檢驗，且縱使原告有另至機車定檢站進行檢驗而未符
    合排放標準，亦不得推翻原告所有之系爭機車九十三年度「
    定期檢測」合格完畢之事實，而反推原告有何違反空氣污染
    防制法第四十條第一項規定之「定期檢測」之違規行為。又
    當日之稽查員「洪玉珍」並未出示任何證件予原告察看，該
    員是否為被告編制內之公務員？是否受託行使公權力之個人
    或僅係行政助手？其職權之行使是否合法，亦有疑義？又被
    告作成處分前，並未依行政程序法第一百零二條及第一百零
    三條給予原告陳述意見之機會，顯有重大明顯之瑕疵。為此
    聲明求為判決撤銷訴願決定及原處分。
三、被告則以：九十三年九月十六日係為攔查作業，而非插管檢
    測之攔檢作業，故於改善通知單上並無檢驗紀錄；當日稽查
    員「洪玉珍」已將服務證佩帶於前，且有其他台南縣環保局
    人員在場；又台南縣環保局所屬稽查人員攔查時，發現原告
    逾規定期限未實施年度定期檢驗，稽查人員於現場填具限期
    改善通知單交予使用人收執並拍照存證，因原告以不識字為
    由而未簽名，稽查人員已當場口頭告知原告，請其速至機車
    排氣檢驗站完成檢驗，惟原告既未於每年度依機車行照上原
    發照月份前往機車定檢站實施排氣檢驗，以維護空氣品質，
    復未能確實修復該機車，並於期限內複驗合格，其違規事實
    明確，洵堪認定等語，資為抗辯。
四、按「使用中之汽車應實施排放空氣污染物定期檢驗，檢驗不
    符合第三十四條排放標準之車輛，應於一個月內修復並申請
    複驗，．．．。前項檢驗實施之對象、區域、頻率及期限，
    由中央主管機關訂定公告。」、「經定期檢驗不符合排放標
    準之車輛，未於一個月內修復並複驗，或於期限屆滿後之複
    驗不合格者，處新台幣一千五百元以上三萬元以下罰鍰。」
    空氣污染防制法第四十條第一項、第二項及第六十七條第二
    項分別定有明文。次按「汽車：指在道路上不依軌道或電力
    架設，而以原動機行駛之車輛。」、「交通工具排放空氣污
    染物之檢驗分類如下：一、汽車（包括機器腳踏車）：．．
    ．。」亦為空氣污染防制法第二條三款及交通工具排放空氣
    污染物檢驗及處理辦法第三條第一項第一款所明定。故機器
    腳踏車亦屬空氣污染防制法第四十條第一項所稱汽車，是其
    亦應實施排放空氣污染物之定期檢驗甚明。而「．．．使用
    中機器腳踏車實施排放空氣污染物定期檢驗之對象、區域、
    頻率及期限。．．．。一、實施對象：凡於實施區域內設籍
    且使用滿一年以上之機器腳踏車。二、實施區域：台北市、
    高雄市、基隆市、新竹市、台中市、嘉義市、台南市、台北
    縣、桃園縣、新竹縣、苗栗縣、台中縣、南投縣、彰化縣、
    雲林縣、嘉義縣、台南縣、高雄縣、屏東縣、宜蘭縣、花蓮
    縣、台東縣、澎湖縣、金門縣等二個直轄市及二十二縣市。
    三、實施頻率：每年實施排放空氣污染物定期檢驗乙次。四
    、檢驗期限：前述使用中機器腳踏車所有人應每年於行車執
    照原發照月份至次月份間實施檢驗。．．．。」亦經環保署
    九十二年六月十日環署空字第０九二００四一四五九號公告
    在案。
五、經查，原告於前揭時地，駕駛其所有ＭＶＧ－三三二號機車
    ，經台南縣環保局人員執行攔查作業時，發現該車輛未依規
    定實施九十三年度排放空氣污染物定期檢驗，乃予拍照存證
    ，並開立機車排氣定期檢驗稽查限期改善通知單，限原告立
    即改善並回覆，原告於當日即在現場由辦理機車戶外排氣定
    期檢驗免費檢測活動之建聰機車行，進行排氣定期檢驗，檢
    驗結果並未合格，且未於一個月內修復並申請複驗等情，業
    據被告陳明在卷，復有台南縣環保局機車定期檢驗稽查限期
    改善通知單、被告交通工具違反空氣污染防制法案件通知書
    、處分書、上開機車車籍及檢測資料查詢、現場照片等影本
    附原處分卷可稽，洵堪認定。又上開機車係八十五年五月出
    廠，同年六月十七日新領牌照，車主甲○○即原告設籍於台
    南縣乙節，有該車輛車籍查詢資料影本附原處分足稽。則依
    前揭環保署九十二年六月十日環署空字第０九二００四一四
    五九號公告，上開機車依規定應於每年六月一日起至七月底
    前，主動至機車定檢站實施當年度之定期檢驗，而該機車於
    九十三年六至七月份並未實施定期檢驗，同年九月十六日上
    午十時五十分經台南縣環保局稽查人員攔查，發現該機車為
    使用中車輛，且未依規定實施定期檢驗，乃開立機車定期檢
    驗稽查限期改善通知單，告知原告違反上開法令之事實，原
    告於當日上午十時五十三分，即在現場由建聰機車行進行排
    氣定期檢驗並未合格，此有上開車籍及檢測資料查詢附原處
    分卷為憑。又被告所開立之定期檢驗稽查限期改善通知單，
    僅是就原告依法應為定期檢驗之作為義務，再為提醒之性質
    ，自不因原告未簽名，而影響其原已違反空氣污染防制法第
    四十條第一項規定之情事。是原告主張其九十三年度已實施
    定期檢驗，符合標準，欄查當日未實施檢測云云，顯不可採
    。
六、又「各級主管機關得指定或委託專責機構，辦理空氣污染研
    究、訓練及防制之有關事宜。」、「行政機關得依法規將其
    權限之一部分，委託民間團體或個人辦理。前項情形，應將
    委託事項及法規依據公告之，並刊登政府公報或新聞紙。」
    空氣污染防制法第四條、行政程序法第十六條第一項及第二
    項分別定有明文。而被告已於九十三年六月二十九日公告委
    託財團法人工業技術研究院辦理「九十三年度移動性污染源
    稽查管制計畫」工作事項，自九十三年五月四日起至九十四
    年五月三日止實施，此有被告九十三年六月二十九日000
    0000000號公告影本附本院卷可稽。查，被告稽查取
    締違規車輛之作業方式，係由台南縣環保局領有證書之工作
    人員，穿著工作服及配戴工作證，於各稽查現場樹立標語告
    示牌執行攔查乙節，業據被告陳明在卷，復有該局交通工具
    九十三年九月份稽查日程表及現場取締照片附原處分卷可參
    。又本件攔查人員洪玉珍係被告所委託執行九十三年度移動
    性污染源稽查管制計畫之工業技術研究院之業務人員，稽查
    當時亦有被告所屬稽查員丙○○技士在旁督導執行事項，亦
    據被告陳明在卷，復有洪玉珍之服務證及台南縣戶外機車免
    費定檢服務簽到簿等影本附原處分卷足稽。綜上可知，工業
    技術研究院之檢測員洪玉珍參與本件稽查程序，依法並無不
    合。
七、再按「行政機關作成限制或剝奪人民自由或權利之行政處分
    前，除已依第三十九條規定，通知處分相對人陳述意見，或
    決定舉行聽證者外，應給予該處分相對人陳述意見之機會。
    但法規另有規定者，從其規定。」、「有下列各款情形之一
    者，行政機關得不給予陳述意見之機會：．．．五、行政處
    分所根據之事實，客觀上明白足以確認者。」為行政程序法
    第一百零二條、第一百零三條第五款所明定。本件原告所有
    ＭＶＧ－三三二號機車，未依規定實施定期檢驗，經被告攔
    查發現後，立即在現場由建聰機車行，進行排氣定期檢驗，
    並未合格，又未於一個月內修復並申請複驗等情，此有上開
    機車之車籍及檢測查詢資料可資佐證，其事實客觀上已明白
    並足以確認，揆諸前揭規定，被告為本件行政處分時，未再
    通知原告陳述意見，並無不合。原告主張本件被告作成處分
    前，未給予其陳述意見之機會，違反行政程序法第一百零二
    條規定，亦不足採。
八、綜上所述，原告之主張既不足取，其所有之上開機車未依空
    氣污染防制法第四十條第一項規定，辦理九十三年度排放空
    氣污染物定期檢驗，經台南縣環保局查獲並限期改善，原告
    當場補行定期檢測並未合格，且未於一個月內修復並申請複
    驗，被告乃依同法第六十七條第二項規定，並參酌行為時交
    通工具違反空氣污染防制法裁罰準則第三條第一款第二目規
    定，對原告裁處二千元罰鍰，並無違誤；訴願決定予以維持
    ，亦無不合。原告起訴意旨求為撤銷，為無理由，應予駁回
    。又本件屬簡易事件，爰不經言詞辯論為之。
九、據上論結，本件原告之訴為無理由，依行政訴訟法第二百三
    十三條第一項、第二百三十六條、第一百九十五條第一項後
    段、第九十八條第三項前段，判決如主文。
中　　華　　民　　國　　94　　年　　9　　月　　12 　　日
                              法  官　李協明
以上正本係照原本作成。
如不服本裁定，應於送達後10日內，向本院提出抗告狀並表明抗
告理由，如於本裁定宣示後送達前提起抗告者，應於裁定送達後
10日內補提抗告理由書（須按他造當事人人數附繕本）。
提起抗告應繳納送達用雙掛號郵票6份（每份34元）。
中　　華　　民　　國　　94　　年　 　9　　月　 12  　 日
　　　　　　　　　　　　　　　書記官  周良駿
附註:
行政訴訟法第235條（第1項、第2項）:
對於適用簡易程序之裁判提起上訴或抗告，須經最高行政法院之
許可。
前項許可，以訴訟事件所涉及之法律見解具有原則性者為限。
